ACORDAO-COMPLETO-2533839

ACÓRDÃO 2848/2022 ATA 16/2022 - PRIMEIRA CÂMARA

VISTO, relatado e discutido este recurso de reconsideração interposto por Maria Regina de Camargo Arruda contra o Acórdão 13305/2021-TCU-Primeira Câmara, que julgou irregulares as contas da empresa individual Luciano Fabio Santana Assis (CNPJ: 07.739.359/0001-24) e de Luciano Fabio Santana Assis (CPF: XXX.037.388-XX) e condenou o espólio deste ao pagamento de débito em razão da não devolução do saldo dos recursos não utilizados no âmbito do projeto cultural Pronac 1411628.
ACORDAM os ministros do Tribunal de Contas da União, reunidos em sessão da 1ª Câmara, ante as razões expostas pelo Relator e com fundamento nos arts. 32, I, e 33 da Lei 8.443/1992, em:
9.1. conhecer do recurso de reconsideração e negar-lhe provimento;
9.2. encaminhar cópia desta decisão à recorrente e à Secretaria Especial da Cultura, com a informação de que o inteiro teor do relatório e do voto que a fundamentam está disponível no endereço eletrônico www.tcu.gov.br/acordaos.

Recurso de reconsideração interposto pela inventariante de Luciano Fabio Santana Assis, contra decisão de julgou irregulares as contas do 'de cujus' e condenou seu espólio em débito.

Primeira Câmara

Secretaria Especial da Cultura

3. Recorrente: Maria Regina de Camargo Arruda (XXX.653.308-XX)

13.1. Ministros presentes: Walton Alencar Rodrigues (Presidente), Benjamin Zymler e Jorge Oliveira (Relator).
13.2. Ministro-Substituto presente: Augusto Sherman Cavalcanti.

JORGE OLIVEIRA

Ministro Benjamin Zymler

Adoto como relatório a instrução da lavra da Secretaria de Recursos - Serur (peça 100) , que contou com a anuência do corpo dirigente da unidade e do Ministério Público junto ao TCU (peças 101/102) :
"INTRODUÇÃO
1.	Trata-se de recurso de reconsideração interposto pelo espólio de Luciano Fábio Santana de Assis (peça 83) contra o Acórdão 13305/2021-TCU-Primeira Câmara (peça 72) , de relatoria do Ministro Benjamin Zymler. 
1.1. 	A deliberação recorrida apresenta o seguinte teor (itens assinados em negrito representam a concessão de efeito suspensivo recursal) : 
 (...) 
9.1. julgar irregulares as contas da empresa individual Luciano Fabio Santana Assis (CNPJ: 07.739.359/0001-24) e do Sr. Luciano Fabio Santana Assis (CPF: XXX.037.388-XX) , nos termos dos arts. 1°, inciso I, 16, inciso III, alíneas 'a' e 'c', 19 e 23, inciso III, da Lei 8.443/1992;
9.2. condenar o espólio do Sr. Luciano Fabio Santana Assis ao pagamento da quantia a seguir especificada, com a incidência dos devidos encargos legais, calculados a partir da data correspondente até o efetivo recolhimento, na forma da legislação em vigor, nos termos dos arts. 1°, inciso I, 16, inciso III, alínea 'c', 19, parágrafo único, e 23, inciso III, da Lei 8.443/1992:
VALOR ORIGINAL (R$) 	DATA DA OCORRÊNCIA
25/10/2016 			R$ 47.681,65
9.3. fixar o prazo de 15 (quinze) dias, a contar da data da notificação, para que o responsável comprove, perante o Tribunal, o recolhimento da referida quantia designada no item anterior aos cofres do Fundo Nacional de Cultura, nos termos do art. 23, inciso III, alínea 'a', da Lei 8.443/1992 c/c o art. 214, inciso III, alínea 'a', do Regimento Interno do TCU (RI/TCU) ;
9.4. autorizar a cobrança judicial da dívida, caso não atendidas as notificações, nos termos do art. 28, inciso II, da Lei 8.443/1992;
9.5. dar ciência deste acórdão aos responsáveis, à Secretaria Especial de Cultura do Ministério do Turismo e à Procuradoria da República no Estado de São Paulo, neste caso com fulcro no art. 16, § 3º, da Lei 8.443/1992.
HISTÓRICO 
2.	A Secretaria Especial de Cultura instaurou processo de Tomada de Contas Especial (TCE) em desfavor de Luciano Fabio Santana Assis (CNPJ 07.739.359/0001-24, MEI) em razão de omissão no dever de prestar contas dos recursos captados por força do projeto cultural Pronac 14-11628. O objetivo do referido projeto foi difundir a vida e obra de Chet Baker, ícone da música mundial, para as novas gerações. (peça 1, p. 1) .
2.1.	Para tanto, a mencionada empresa captou recursos no montante de R$ 212.500,00, conforme consta nos recibos à peça 9 e extratos bancários às peças 10-11. Em 25/4/2016, sobreveio óbito do mencionado executor do projeto (peça 35, p. 3) , sendo designada como inventariante, Maria Regina de Camargo Arruda (peça 41, p. 4) .
2.2.	Após o processamento da TCE em sua fase interna (peças 1-54) , coube à Secretaria de Controle Externo de Tomada de Contas Especial (Secex/TCE) a instrução do feito ocasião em que se propôs a citação de Luciano Fábio Santana Assis, na pessoa da inventariante, Maria Regina de Camargo Arruda (peças 57-59) , em razão da seguinte irregularidade:
 (...) Não devolução do saldo dos recursos não utilizados no projeto cultural Pronac 14-11628.
Evidências da irregularidade: documentos técnicos presentes nas peças 1, 5, 9, 10, 11, 35, e 44.
Normas infringidas: art. 37, caput c/c o art. 70, parágrafo único, da Constituição da República Federativa do Brasil, art. 145 do Decreto 93.872/1986, art. 73 da Portaria Interministerial 507/2011.
Data de ocorrência 	Valor histórico (R$) 
25/10/2016		R$ 47.681,65.
2.3.	O ofício de notificação consta à peça 63, com ciência de comunicação à peça 64. As alegações de defesa foram apresentadas pela inventariante à peça 66, no entanto, a unidade técnica de origem não as acolheu e propôs que as contas dos responsáveis fossem julgadas irregulares, com imputação do mencionado débito solidário. O Ministério Público junto a este Tribunal (MP/TCU) anuiu àquela proposta (peça 71) .
2.4.	Em 14/9/2021, acolhendo a proposta do unidade técnica de origem, ratificada pelo MP/TCU, este Tribunal prolatou o Acórdão 13305/2021-TCU-Primeira Câmara, nos termos transcritos no subitem 1.1 deste Exame. 
2.5.	Irresignado com aquele julgado, o espólio, ora recorrentes, apresenta recurso de reconsideração o qual se passa à análise.
ADMISSIBILIDADE 
3.	O exame de admissibilidade desta Secretaria propôs o conhecimento do recurso interposto pelo recorrente com a concessão de efeito suspensivo aos itens 9.1, 9.2, 9.3 e 9.4 do acórdão recorrido (peças 84-85) . Por meio de despacho (peça 88) , o relator do recurso, Ministro Jorge Oliveira, conheceu os recursos, com a concessão de efeito suspensivo aos mencionados itens da decisão recorrida.
MÉRITO
4.	Delimitação
4.1.	Constitui objeto do presente exame analisar:
a) em sede preliminar:
a.1) se incide o instituto da prescrição;
a.2) se a instauração do presente processo de TCE deveria ser dispensada, nos termos do inciso I do art. 6º da IN/TCU 76/2016; e
b) no mérito, se, mediante a reanálise dos elementos constantes nos autos, o débito imputado ao espólio do recorrente pode ser desconstituído.
5.	[Preliminar] - Incidência do instituto da prescrição
5.1.	Analisa-se eventual incidência da prescrição ao débito imputado ao espólio recorrente.
Análise:
5.2.	Não incide a prescrição no presente processo.
5.3.	Até recente decisão do STF sobre o tema, se verificava a existência de dois encaminhamentos distintos quanto à incidência da prescrição sobre o débito.
5.4.	Na primeira, o entendimento deste Tribunal quanto ao débito se mantém pela sua imprescritibilidade, nos termos da Súmula TCU 282 ('as ações de ressarcimento movidas pelo Estado contra os agentes causadores de danos ao erário são imprescritíveis') .  
5.5.	Já o segundo encaminhamento sobre a tese em discussão, diz respeito à adoção do prazo prescricional quinquenário, nos termos do que dispõe a Lei 9.873/1999. Neste contexto, já há considerações sobre esse tema no âmbito desta Serur nos autos do TC Processo 019.571/2015-1. 
5.5.1.	Por economia processual, juntou-se a estes autos (peça 99) , cópia do exame e do pronunciamento desta unidade naquele processo, em que foram fundamentadas as seguintes premissas e que serão consideradas no presente exame:
	a) ao julgar o RE 636.886, o STF conferiu nova interpretação ao art. 37, § 5º, da Constituição Federal, fixando a tese de que 'é prescritível a pretensão de ressarcimento ao erário fundada em decisão de Tribunal de Contas';
	b) as pretensões punitiva e de ressarcimento devem observar o mesmo regime na atividade de controle externo, dado o objetivo comum da prescrição, de fixar prazo para o Tribunal de Contas agir, caracterizar o ilícito, identificar seu autor, dimensionar as consequências da conduta e impor as consequências legais, independentemente de tais consequências terem natureza punitiva ou ressarcitória; e
	c) até que sobrevenha norma específica, entende-se que a prescrição das pretensões punitiva e de ressarcimento, no processo de controle externo, deve observar o regime Lei 9.873/1999, na linha dos recentes pronunciamentos do STF a respeito. Assim, sem prejuízo de se realizar o exame da prescrição também segundo o prazo decenal previsto no Código Civil, o critério adotado, na formulação da proposta de encaminhamento, será o da Lei 9.873/1999.
5.5.2.	Com essas explicações adicionais, se passa à análise da prescrição no caso em exame, considerando o contexto das premissas indicadas anteriormente. 
5.5.2.1.	O artigo 1º da Lei 9.873/1999 estabelece que 'Prescreve em cinco anos a ação punitiva da Administração Pública Federal, direta e indireta, no exercício do poder de polícia, objetivando apurar infração à legislação em vigor, contados da data da prática do ato ou, no caso de infração permanente ou continuada, do dia em que tiver cessado'. No entanto, o disposto nos incisos I e II do art. 2º da mesma lei (redação dada pela Lei 11.941/2009) estabelecem que: ' (...) Interrompe-se a prescrição da ação punitiva: I - pela notificação ou citação do indiciado ou acusado, inclusive por meio de edital;' e 'II - por qualquer ato inequívoco, que importa a apuração do fato'.
5.5.2.2.	Adota-se como prazo a quo para contagem do prazo prescricional o dia subsequente a 30/1/2017 (prazo para apresentação da prestação final dos recursos em discussão, nos termos do que consta § 1º do art. 75 da IN MinC nº 1/2013) .
5.5.2.3.	Da análise dos diversos incidentes processuais nestes autos, que se afiguram como causas interruptivas de prescrição, constata-se as seguintes ocorrências:
	Ocorrências
	Fundamento legal da interrupção do prazo prescricional
	Localização nos autos

	1 - Instauração do processo de TCE, em 5/10/2018
	Inciso II do art. 2º da Lei 9.873/1999
	peça 13

	2 - Notificação por edital, do espólio de Luciano Fábio Santana Assis, na fase interna do processo de TCE, em 12/6/2019
	Inciso I do art. 2º da Lei 9.873/1999
	peça 38

	3 - Citação, na fase externa do processo TCE, pelo não recolhimento dos recursos não utilizados no projeto cultural Pronac 14-11628, em 13/1/2021 
	Inciso I do art. 2º da Lei 9.873/1999
	peças 63 e aviso de recebimento à peça 64

5.5.2.4.	Da análise sobre as ocorrências na mencionada tabela conclui-se que:
	a) entre a última data interruptiva de prazo prescricional (item 3 da tabela) e a prolação do acórdão recorrido, em 14/9/2021 (vide item 2.4 deste Exame) não decorreu interregno de tempo superior a cinco anos. De igual forma, entre o termo a quo de contagem do prazo prescricional, em 31/1/2017, e a primeira data de interrupção (item 1 da tabela) , em 5/10/2018; e
	b) não se verificou o exaurimento do prazo prescricional quinquenário para os demais períodos em que ocorreram as interrupções sobre a prescrição em discussão.	
5.5.3.	Quanto à eventual incidência da prescrição intercorrente, nos termos do § 1º do art. 1º da Lei 9.873/1999 ('Incide a prescrição no procedimento administrativo paralisado por mais de três anos, pendente de julgamento ou despacho, cujos autos serão arquivados de ofício ou mediante requerimento da parte interessada, sem prejuízo da apuração da responsabilidade funcional decorrente da paralisação, se for o caso') , não se verifica a sua incidência, na medida em que os autos não ficaram paralisados por prazo superior a três anos.  
6.	[Preliminar] - Dispensa de TCE
6.1.	A recorrente reitera que este processo seja extinto, em face da previsão de sua dispensa com base no disposto nos arts. 16, inciso I, e 19 da IN/TCU 71/2012 (redação dada pela IN/TCU 76/2016) - peça 83, p. 1.
Análise:
6.2.	Não assiste razão à recorrente.
6.3.	Segundo a conclusão do relatório do tomador de contas (peça 49, p. 5-6) , o dano ao Erário, apurado na fase interno deste processo de TCE, foi de R$ 284.188,76, por omissão no dever de prestar contas sob a integralidade dos recursos captados.
6.4.	Dessa forma, a tomada de contas especial foi encaminhada a este Tribunal sem qualquer infringência ao disposto na instrução normativa invocada pela recorrente.
6.5.	 No âmbito deste Tribunal, a unidade técnica de origem, ao propor a citação da recorrente, entendeu que o débito remanescente não seria sobre o montante inicialmente informado pelo tomador de contas (peças 5759) , mas sobre o valor de R$ 47.681,65 (correspondente aos valores não utilizados no projeto em tela) que, apesar de inferior ao limite de R$ 100 mil previsto na IN/TCU 71/2012, representaria enriquecimento ilícito por parte dos herdeiros. 
6.5.1.	O referido fundamento, integrante da citação do espólio do responsável, foi ratificado pelo relator a quo do processo à peça 60.
6.5.2.	Neste caso, competia à inventariante, ora recorrente, interpor, oportune tempore, o competente recurso de agravo, nos termos do art. 289 do Regimento Interno do TCU (RI/TCU) , contra a decisão que determinou a sua citação e requerer a dispensa do processo de TCE e o consequente arquivamento dos autos. 
6.5.3.	Entende-se, assim, que a matéria em discussão resta preclusa.
6.6.	Por fim, aplicáveis ao presente caso concreto o que foi decidido em outros precedentes deste Tribunal, extraídos da base de 'Jurisprudência Selecionada', a seguir enunciados:  
a) Acórdão 326/2019-TCU-Plenário (relatoria do Ministro Walton Alencar Rodrigues) :
O não atingimento do valor mínimo previsto no art. 6º, inciso I, da IN-TCU 71/2012 não é fator impeditivo à instauração de tomada de contas especial, bastando que o Tribunal delibere no sentido da necessidade de apuração do dano;
	b)  Acórdão 3482/2018-TCU-Segunda Câmara (relatoria do Ministro Aroldo Cedraz) e 9.854/2019-TCU-Segunda Câmara (relatoria do Ministro-Substituto Marcos Bemquerer) :
Após a citação do responsável, a tomada de contas especial não deve ser arquivada na hipótese de o valor apurado do débito ser inferior ao limite estabelecido para a instauração do processo; e
	c)  Acórdão 579/2019-TCU-Segunda Câmara (relatoria do Ministro Augusto Nardes) :
A baixa materialidade do débito, por si só, pode não constituir motivo para o arquivamento de tomada de contas especial com fundamento no princípio da economia processual se já foram praticados todos os atos necessários ao julgamento e atendidos os pressupostos para a constituição e desenvolvimento regular do processo.
7.	[Mérito] - Reanálise dos fundamentos do acórdão recorrido 
7.1.	A recorrente requer a reforma do acórdão recorrido tendo em vista que (Peça 83, p. 2-4) :
	a) em contraposição ao que consta nos itens 21, 22 e 24 do relatório do acórdão recorrido resta evidenciado que a tese das alegações de defesa encontra respaldo nas provas constantes nos autos. Com efeito:
	a.1) consta o nome do proponente, 'Fábio Santana' como produtor à peça 1, p. 4;
	a.2) no orçamento do projeto à peça 3, foram especificados três itens com valor de R$ 15.000,00: Diretor de Produção (item 4) , Diretor Geral (item 5) e Figurino (item 17) . Dessa forma, somente dois destes itens foram pagos;
	a.3) é ' (...) é perfeitamente presumível que os recursos destinados à remuneração do Sr. Fábio, tenham permanecido na conta de sua titularidade, quando da sua morte repentina, inexistindo nos autos qualquer prova em contrário'; [grifos suprimidos na transcrição do texto original]
	b) não houve má-fé por parte do responsável, com ocorrência de óbito anterior à prestação de contas, cuja omissão resta justificada o que deve ser estendido às herdeiras e à representante legal delas haja vista que não detinham qualquer conhecimento sobre as atividades do falecido; e
	c) por fim, apesar da trágica morte do proponente, o projeto foi concluído sem qualquer prejuízo ao Erário, não se podendo imputar má-fé.
Análise:
7.2.	Não assiste razão à inventariante recorrente.
7.3.	Inicialmente, há que se resgatar que é a citação do espólio do responsável que definiu os limites e contornos deste processo de TCE, qual seja, 'Não devolução do saldo dos recursos não utilizados no projeto cultural Pronac 14-11628'.
7.3.1.	Neste contexto, por se tratar de uma imputação por ato omissivo, competiria à recorrente comprovar, documentalmente, que eventuais valores depositados na conta dos recursos captados não foram sacados pelo responsável, seja a título de remuneração pela captação por ele efetuada, seja pela atuação dele como diretor ou produtor do espetáculo cultural.
7.3.2.	Dito por outras palavras, somente com a juntada da cópia de todos os comprovantes de despesas, dos pagamentos realizados, dos cheques emitidos e das transferências bancárias efetivadas é que se poderia verificar que os recursos não aplicados no mencionado projeto cultural eram devidos, ou não, ao de cujus. Tal ônus probatório, como dito alhures, era devido à inventariante e não a este Tribunal.
7.3.3.	In casu, aplicável a parte final do enunciado de dois precedentes do TCU, extraído dos Acórdão 1522/2016-TCU-Plenário (relatoria do Ministro Benjamin Zymler) e 1.676/2021-TCU-Plenário (relatoria do Ministro Raimundo Carreiro) :
A distribuição do ônus probatório nos processos de fiscalização do TCU segue a disciplina do art. 373 da Lei 13.105/2015 (CPC) , aplicada às peculiaridades da atividade de controle externo, competindo: a) à unidade técnica do Tribunal demonstrar os fatos apurados nas fiscalizações, mediante a juntada das evidências que os suportam; b) aos órgãos fiscalizados e aos terceiros interessados provar os fatos impeditivos, modificativos ou extintivos do direito do Estado de obter ressarcimento e/ou punir a prática de ato ilegal, ilegítimo e antieconômico que lhes fora atribuída pelo corpo instrutivo do Tribunal. [grifos] 
7.4.	Em relação aos argumentos recursais:  
7.4.1.	Transcrevem-se, inicialmente, as fundamentações lançadas no relatório e no voto condutor do acórdão recorrido:
a) Relatório (peça 74, p. 3) :
 (...) 
21. Quanto ao mérito, não há nos autos ou na defesa nenhum documento que demonstre ter o responsável atuado como produtor/diretor de produção ou mesmo que tenha sido o responsável pela captação dos recursos, sendo a informação apresentada mera suposição. Aliás, também não há como saber, em tendo prestados tais serviços, se já havia ou não sacado os valores correspondentes.
22. Houve dois cheques compensados no valor exato de R$ 15.000,00, em 27/1 e 16/3/2016 (peça 10) . Um desses (27/1/2016) pode ter sido utilizado para o pagamento dos serviços de produtor/diretor de produção, pois não há outros serviços orçados nesse valor para o projeto (peça 3) .
23. Por outro lado, o valor cabível a título de remuneração pela captação de recursos estaria limitado a R$ 21.250,00 (10% do valor captado) , por força do disposto no parágrafo único do art.  22, da In MinC 1/2013, à época vigente. Esse pagamento pode ter sido realizado nos dias 16 e 17/3/2016, por meio dos cheques compensados de R$ 15.000,00 e R$ 6.250,00, que somariam o valor de R$ 21.250,00.
24. Dessa forma, há evidências no extrato bancário que os pagamentos pelos serviços de produtor/diretor de produção e da remuneração pela captação de recursos, independentemente de seu prestador, tenham sido liquidados durante a execução do projeto, não havendo relação com o saldo não devolvido.
25. Conclusão: examinados os argumentos apresentados, que vieram aos autos sem qualquer documentação de suporte às alegações, resta evidente não ser possível, ainda que por presunção, acatar os argumentos de que o valor do saldo dos recursos financeiros do projeto cultural seriam relativos a serviços prestados e ainda não pagos ao responsável. A presunção que há, à luz das informações presentes no extrato bancário, é que tais serviços já haviam sido pagos. Assim, rejeitam-se as alegações de defesa apresentada; e
b) Voto (peça 73, p. 2) :
 (...) 
17. Não obstante, entendo, em linha de consonância com a SecexTCE, que não é possível acolher os valores que permaneceram na conta específica como remuneração pelos serviços de produtor/diretor de produção e de captação de recursos.
18. A uma porque não há nos autos nenhuma comprovação de que o Sr. Luciano Fabio Santana Assis exerceu, na prática, essas funções.
19. A duas, porque diversas matérias jornalísticas colhidas da internet dão conta de que o espetáculo teatral designado no projeto foi dirigido por José Roberto Jardim (fonte: . Acesso em: 26 de agosto 2021) .
20. A três porque, à míngua da existência de prestação de contas formal dos recursos, a unidade técnica verificou evidências no extrato bancário de que os pagamentos pelos serviços de produtor/diretor de produção e da remuneração pela captação de recursos, independentemente de seu prestador, foram liquidados durante a execução do projeto, não havendo relação com o saldo que permaneceu na conta. 
7.4.2.	Tais ponderações dizem respeito ao não acolhimento das alegações de defesa apresentadas pela recorrente à peça 66. A tese lá apresentada foi de que, presumivelmente:
a) Fábio Fontana atuou como Produtor/Diretor de produção, fazendo jus à remuneração de R$ 15.000,00;
b) o de cujus foi responsável pela captação de recursos e faz jus à remuneração de R$ 34.000,00, previsto no orçamento à peça 1; e
c) ante o reconhecimento da execução do projeto em discussão, os recursos foram utilizados de acordo com o orçamento, inexistindo prova em contrário nos autos.
7.4.3.	A unidade técnica não acolheu essas alegações tendo em vista que não houve a comprovação de que o responsável tenha atuado como produtor/diretor de produção ou responsável pela captação dos recursos, bem como se houve, ou não, saque desses valores se tais serviços foram prestados. Ao contrário do alegado pela recorrente, o mero fato de constar na planilha orçamentária de que Fábio Fontana consta como produtor (peça 1, p. 4) não faz prova de que os valores não utilizados no projeto são devidos ao espólio do responsável.
7.4.4.	A Secex/TCE, de forma apenas exemplificativa, informa que um dos cheques de R$ 15.000,00 pode ter sido utilizado para pagamentos de serviços de produtor/diretor de produção. É certo que há três itens orçados com aquele valor (peça 3, p. 2-3, 'Diretor de produção', 'Diretor Geral' e 'Figurino') e dois cheques sacados no mesmo valor, nas datas de 27/1/2016 e 16/3/2016 (peça 10, p. 1-2) , anteriores, portanto, ao óbito do responsável em 25/4/2016. 
7.4.5.	Ademais, não se pode presumir que a ausência do terceiro saque de R$ 15.000,00 diz respeito a crédito devido a Flávio Fontana na medida em que não foi apresentada prova contrária de que o espetáculo foi dirigido por José Roberto Jardim (conforme consta no voto condutor do acórdão recorrido) . 
7.4.6.	Em relação à remuneração pela captação de recursos (limitado a 10%, ou seja, R$ 21.250,00) , reitera-se o que foi lançado no subitem 7.4.4 deste Exame, no sentido de que a unidade técnica de origem mencionou, também de forma exemplificativa, que aquele valor já poderia estar contemplado pelo saque de dois cheques que somam exatamente aquele limite.
7.5.	Por fim, em relação à alegação de que não houve má-fé ou de que o projeto obteve êxito, tais argumentos não têm o condão de afastar a imputação do débito discutido nestes autos. O ponto crucial é que a recorrente não trouxe novas provas aptas a afastar o débito imputado ao espólio do de cujus, nos termos dos apontamentos lançados nos subitens 7.3.2 e 7.3.3 deste Exame. 
CONCLUSÃO 
8.	Das análises anteriores, conclui-se que:
a) nos termos das disposições da Lei 9.874/1999 e em face das diversas interrupções de prazos prescricionais constados nestes autos, não se verifica interregno de tempo superior a cinco anos entre eles. De outro lado, também não se constata paralisação processual por mais de três anos, motivo pelo qual não se verifica a incidência da prescrição intercorrente;
b) na processualística deste Tribunal, há precedentes nos quais se entende que a baixa materialidade do débito, por si só, pode não constituir motivo para arquivamento de tomada de contas especial se já foram praticados todos os atos necessários ao julgamento e atendidos os pressupostos para a constituição e desenvolvimento regular do processo; e
c)  compete à inventariante trazer elementos probatórios consistentes, coerentes e suficientes, que demonstrem, de forma inequívoca, qual o montante dos recursos não utilizados no projeto cultural era devido, efetivamente, ao espólio do de cujus. 
8.1.	Com base nestas conclusões, entende-se que o presente processo atende a todos os seus pressupostos de sua constituição e de seu regular desenvolvimento. No mérito, à míngua de novos elementos, não há razões para que seja dado provimento, total ou parcial, ao recurso interposto. 
PROPOSTA DE ENCAMINHAMENTO
9.	Ante o exposto, propõe-se, com base nos arts. 32, inciso I, e 33, da Lei 8.443/1992:
a) conhecer o recurso interposto e, no mérito, negar-lhe provimento; e 
b)  dar ciência à recorrente, ao Ministério da Cultura e ao Procurador-Chefe da Procuradoria da República no Estado de São Paulo sobre o acórdão que vier a ser proferido."
É o relatório.

Marcello Cenci (166901/OAB-SP) e Maria Regina de Camargo Arruda, representando Luciano Fabio Santana Assis; Marcello Cenci (166901/OAB-SP) e Maria Regina de Camargo Arruda, representando Luciano Fabio Santana Assis; Marcello Cenci (166.901/OAB-SP), representando Maria Regina de Camargo Arruda.

Subprocurador-Geral Lucas Rocha Furtado

RECURSO DE RECONSIDERAÇÃO. TOMADA DE CONTAS ESPECIAL. PROJETO CULTURAL. OMISSÃO NO DEVER DE PRESTAR CONTAS. NÃO DEVOLUÇÃO DO SALDO REMANESCENTE. CONTAS IRREGULARES COM IMPUTAÇÃO DE DÉBITO. CONHECIMENTO DO RECURSO. ARGUMENTOS INSUFICIENTES PARA ALTERAR A DELIBERAÇÃO. NEGATIVA DE PROVIMENTO.

TOMADA DE CONTAS ESPECIAL (TCE)

Secretaria de Recursos - Serur

Examina-se recurso de reconsideração interposto por Maria Regina de Camargo Arruda contra o Acórdão 13305/2021-TCU-Primeira Câmara, relator: Ministro Benjamin Zymler, que julgou irregulares as contas da empresa individual Luciano Fabio Santana Assis (CNPJ: 07.739.359/0001-24) e da pessoa física Luciano Fabio Santana Assis (CPF: 136.037.388-88) e condenou o espólio deste ao pagamento de débito, em razão da não devolução do saldo dos recursos não utilizados no âmbito do projeto cultural Pronac 1411628. O recurso foi apresentado pela inventariante do responsável, posto que ele falecera durante o período de execução do projeto.
Inicialmente, ratifico o despacho exarado no sentido de que o recurso deve ser conhecido, porquanto preenche os requisitos de admissibilidade previstos nos artigos 32, inciso I, e 33 da Lei 8.443/1992.
A recorrente propugna que o processo seja extinto, em face da previsão de sua dispensa com base no disposto nos arts. 16, inciso I, e 19 da IN/TCU 71/2012, tendo em vista que o débito apurado é inferior ao limite mínimo de R$ 100.000,00.
No mérito, busca combater os fundamentos externados no relatório e no voto que acompanham a decisão recorrida. Em síntese, afirma que o responsável atuou como produtor do projeto; que a função de "produtor/diretor de produção" é distinta daquela do "diretor artístico"; que o orçamento do projeto abrange três itens com valor de R$ 15.000,00, sendo um deles o "diretor de produção" e, como o extrato bancário somente contempla o pagamento de dois cheques nesse valor, seria presumível que os recursos destinados ao pagamento ao proponente - devidos pelo exercício dessa função - tenham permanecido na conta de sua titularidade quando da sua morte repentina; que a omissão de contas decorreu do falecimento do responsável, de modo que não deve ser atribuída má-fé às herdeiras; que o projeto foi concluído sem prejuízo ao erário.
A Secretaria de Recursos deste Tribunal - Serur analisou e refutou, um a um, os argumentos da recorrente. Ao final, em pareceres uniformes, propôs negar provimento ao recurso. O representante do Ministério Público junto ao TCU - MPTCU concordou com as conclusões e propostas da Serur.
Acolho os pareceres precedentes, no que não conflitarem com os comentários que passo a expor.
Inicialmente, mantenho o entendimento assentado em nossa jurisprudência de que as ações em curso no TCU para ressarcimento de dano ao erário não são alcançadas pela prescrição (Súmula 282) .
Ainda em preliminar, lembro a compreensão consolidada desta Corte de que o não atingimento do valor mínimo previsto no art. 6º, inciso I, da IN-TCU 71/2012 não é fator impeditivo à instauração de tomada de contas especial, bastando que o Tribunal delibere no sentido da necessidade de apuração do dano.
No mérito, considero que as razões recursais não socorrem a recorrente.
Lembro que a citação do espólio, autorizada pelo Relator a quo, teve o seguinte contorno bem delimitado: "não devolução do saldo dos recursos não utilizados no projeto cultural Pronac 1411628". Essa restrição de escopo certamente levou em conta as dificuldades inerentes à condição do espólio para obtenção da documentação comprobatória de execução do projeto. 
Assim, constatados indícios de execução física, não foram questionados os valores pagos até a data do falecimento do responsável. Os sucessores somente foram chamados a responder pelos recursos que, não tendo destinação na execução do projeto até a data de falecimento do responsável, foram posteriormente incorporados ao espólio.
Não se pode acatar a argumentação, sem provas, de que o saldo da conta era constituído, exclusivamente, da remuneração devida ao responsável. Uma vez que a recorrente não fez juntar nenhum comprovante de despesa, cópia dos cheques ou das transferências bancárias, não é possível inferir quais parcelas do orçamento foram ou não liquidadas.
O mero fato de constar na planilha orçamentária que o responsável atuaria na função de "produtor/diretor de produção" não é bastante para concluir que os valores não utilizados no projeto são devidos à remuneração dos seus serviços. Tanto a unidade responsável pela instrução inicial dos autos quanto a Serur observam, corretamente, que os saques no valor de R$ 15.000,00 registrados no extrato bancário podem ter se referido a uma parte da remuneração do proponente, de sorte que a total ausência de documentos probatórios impede a presunção de que o saldo da conta do projeto seria a ele devido.
Destarte, os fundamentos do Acórdão 13305/2021-TCU-Primeira Câmara permanecem hígidos, não havendo razão para sua alteração.
	Ante o exposto, VOTO pela adoção da minuta de acórdão que submeto a este Colegiado.
TCU, Sala das Sessões, em 24 de maio de 2022.
JORGE OLIVEIRA 
Relator